【裁判字號】    99,訴,1165
【裁判日期】    991220
【裁判案由】    毒品危害防制條例
【裁判全文】
臺灣高雄地方法院刑事判決              99年度訴字第1165號
公  訴  人  臺灣高雄地方法院檢察署檢察官
被      告  曾國銘
上列被告因違反毒品危害防制條例案件，經檢察官提起公訴（99
年度毒偵字第1973號），本院判決如下：
    主  文
曾國銘施用第一級毒品，處有期徒刑壹年。
    事  實
一、曾國銘前因施用毒品案件，經本院以89年度毒聲字第2425號
    裁定送觀察、勒戒後，因無繼續施用毒品傾向，經臺灣高雄
    地方法院檢察署檢察官於民國89年3 月31日以89年度毒偵字
    第2123號為不起訴處分確定。復於前揭觀察勒戒執行完畢釋
    放後5 年內之89年9 月間，再因施用毒品案件，經本院以89
    年度易字第5292號判處有期徒刑4 月確定，並於91年5 月10
    日執行完畢。詎猶不知悔改，基於施用第一級毒品海洛因之
    犯意，於99年2 月23日上午9 時13分採尿前回溯72小時內某
    時，在高雄縣市某不詳地點，施用第一級毒品海洛因1 次。
    嗣因其係假釋受保護管束之人，經臺灣高雄地方法院檢察署
    觀護人於保護管束期間定期採尿送驗，發現上揭時間所採尿
    液檢驗結果，呈嗎啡（即海洛因進入人體後之代謝物）陽性
    反應，始悉上情。
二、案經臺灣高雄地方法院檢察署觀護人室告發由臺灣高雄地方
    法院檢察署檢察官檢察官偵查起訴。
    理  由
壹、程序部分：
一、按毒品危害防制條例於92年7 月9 日修正公布，自93年1 月
    9 日施行，其中第20條、第23條將施用毒品之刑事處遇程序
    ，區分為「初犯」及「5 年內再犯」、「5 年後再犯」。依
    其立法理由之說明：「初犯」，經觀察、勒戒或強制戒治後
    ，應為不起訴處分或不付審理之裁定；經觀察、勒戒或強制
    戒治執行完畢釋放後，「5 年內再犯」者，因其再犯率甚高
    ，原實施之觀察、勒戒及強制戒治既已無法收其實效，爰依
    法追訴或裁定交付審理。至於經觀察、勒戒或強制戒治執行
    完畢釋放後，「5 年後再犯」者，前所實施之觀察、勒戒或
    強制戒治已足以遮斷其施用毒品之毒癮，為期自新及協助其
    斷除毒癮，仍適用「初犯」規定，先經觀察、勒戒或強制戒
    治之程序。從而依修正後之規定，僅限於「初犯」及「5 年
    後再犯」2 種情形，始應先經觀察、勒戒或強制戒治程序。
    倘被告於5 年內已再犯，經依法追訴處罰，縱其第3 次（或
    第3 次以上）再度施用毒品之時間，在初犯經觀察、勒戒或
    強制戒治執行完畢釋放5 年以後，已不合於「5 年後再犯」
    之規定，且因已於「5 年內再犯」，顯見其再犯率甚高，原
    實施觀察、勒戒或強制戒治，已無法收其實效，即應依該條
    例第10條處罰，最高法院95年第7 次、97年第5 次刑事庭會
    議決議可供參照。本件被告曾國銘既於初犯施用毒品案件經
    觀察勒戒執行完畢釋放後5 年內，曾有再犯施用毒品之犯行
    ，並經追訴處罰，有臺灣高等法院被告前案紀錄表在卷可查
    ，並非「5 年後再犯」甚明，故本件檢察官之起訴合法，合
    先敘明。
二、證據能力部分：按被告以外之人於審判外之陳述，雖不符前
    4 條之規定，而經當事人於審判程序同意作為證據，法院審
    酌該言詞陳述或書面陳述作成時之情況，認為適當者，亦得
    為證據。當事人、代理人或辯護人於法院調查證據時，知有
    第159 條第1 項不得為證據之情形，而未於言詞辯論終結前
    聲明異議者，視為有前項之同意，刑事訴訟法第159 條之5
    定有明文。經查，檢察官、被告於本院言詞辯論終結前，就
    本判決所引用下列各項屬於審判外陳述之證據，知有第159
    條第1 項不得為證據之情形，均未聲明異議，且本院審酌該
    證據作成情況均無不適當之情形，是依上開規定，認得作為
    本案證據。
貳、實體部分：
一、訊據被告曾國銘固坦承曾於99年2 月23日上午9 時13分經臺
    灣高雄地方法院檢察署觀護人採集尿液送驗之事實，惟矢口
    否認有何施用第一級毒品之犯行，辯稱：伊沒有施用海洛因
    ，可能係採尿前，伊有吃感冒糖漿，造成尿液中有嗎啡反應
    ，且若伊有施用海洛因，嗎啡數值不可能這麼低等語。經查
    ：
  (一)依據行政院衛生署訂定之「濫用藥物尿液檢驗作業準則」第
    第11、15、18條之規定，關於濫用藥物之尿液檢驗，分為「
    初步檢驗」及「確認檢驗」。初步檢驗應採用免疫學分析方
    法，用於剔除陰性檢體之檢驗。初步檢驗結果尿液檢體中鴉
    片類代謝物之濃度，在閥值（指判定檢體為陰性或陽性之濃
    度）300ng/mL以上者，應判定為陽性。初步檢驗結果在閾值
    以上或有疑義之尿液檢體，應再以氣相層析質譜分析法進行
    確認檢驗，確認檢驗結果海洛因之主要代謝物嗎啡之閥值在
    300ng/mL以上者，應判定為陽性。所謂「氣相層析質譜分析
    法」，包括「氣相層析儀」及「質譜儀」。在氣相層析儀部
    分，其方法為將物質氣化後，再經分析管分離，由於各種物
    質之沸點及對管柱之吸附力不同，經過檢測器測定後，表現
    出不同滯留時間，利用滯留時間判定為何種物質；而質譜儀
    則係檢測器，能將物質撞擊成碎片，記錄其質譜圖，因每個
    化合物之鍵結能力不同，故不同物質會有特定之質譜圖，因
    此在物質判斷上有若指紋鑑定，精確度接近百分之百，不致
    產生偽陽性反應。又海洛因進入人體後，可迅速代謝為「6-
    乙醯嗎啡，然後轉變成嗎啡，施用海洛因後1 小時內，即可
    於尿液中驗出嗎啡成分；施用後24小時內，約有80％施用量
    自尿液中排出。惟尿液中嗎啡成分之檢出，與施用海洛因之
    數量、施用方式、飲用水量、個人體質及代謝情況等因素有
    關，依個案而異，平均時間為1 至2 日，有部分之注射海洛
    因者，至72小時仍可檢出微量嗎啡成分。是即經採尿送驗呈
    嗎啡陽性反應者，應可判定至少於採尿前72小時內，曾施用
    海洛因1 次，此乃濫用藥物檢驗與施用毒品犯罪之審判實務
    上週知之事實。
  (二)被告因前案假釋付保護管束，經臺灣高雄地方法院檢察署觀
    護人通知實施定期採尿送驗，於99年2 月23日上午9 時13分
    許採集尿液完成後，送臺灣檢驗科技股份有限公司濫用藥物
    實驗室以酵素免疫分析法初步檢驗結果，呈鴉片類陽性反應
    ，再經以氣相層析質譜儀法確認檢驗結果，檢出嗎啡濃度30
    6ng/ml等情，有臺灣高雄地方法院檢察署受保護管束人尿液
    檢體監管紀錄表、臺灣檢驗科技股份有限公司濫用藥物實驗
    室（高雄）濫用藥物尿液檢驗報告各1 份在卷可稽（見偵卷
    第2 頁、第3 頁）。檢驗過程採用酵素免疫分析法初步檢驗
    ，復以氣相層析質譜儀法確認檢驗，符合上開「濫用藥物尿
    液檢驗作業準則」之規定，且依上述檢驗原理，足以排除偽
    陽性之可能，且驗出嗎啡濃度306ng/ml，已高於閥值300ng/
    mL，足認被告於採尿前72小時內，確曾施用海洛因無疑。
  (三)被告雖以前詞置辯，惟查：
  1.本院將被告於偵查中所提出之藥品（黃氏制咳糖漿1 瓶、希
    樂葆膠囊1 盒），送法務部調查局，請其查明人體服用上開
    藥物後，尿液會呈現何種反應，經法務部調查局回函稱：依
    據「CLARKES OF DRUGS AND POISONS,THIRD EDITION」一書
    記載，口服可待因後24小時內約有86 %經由尿液排出，其中
    40% 至70% 為可待因原態或其共軛物，5%至15% 為嗎啡或其
    共軛物。故人體服用可待因後，尿液可能檢出嗎啡及可待因
    陽性反應。而「黃氏制咳糖漿」含可待因成份，「希樂葆膠
    囊」未含可待因及其他鴉片類成份，故人體服用「希樂葆膠
    囊」後，所排出之尿液，不會檢出嗎啡陽性反應。另依被告
    之尿液檢驗報告，僅能推定被告有施用鴉片類毒品或藥品之
    事實，惟究係服用「黃氏制咳糖漿」，或其他鴉片類毒品或
    藥品，尚須進一步研判等語，有法務部調查局99年7 月26日
    調科壹字第09900330490 號函在卷可證（參本院審訴卷第20
    頁、第21頁）。明確排除被告所提供之「希樂葆膠囊」服用
    後，所排放之尿液會產生嗎啡陽性反應。至「黃氏制咳糖漿
    」因其含可待因成份，故人體服用後可能檢出嗎啡及可待因
    陽性反應。本院為進一步釐清被告是否因服用「黃氏制咳糖
    漿」，導致尿液中呈現嗎啡陽性反應，於99年10月11日確認
    被告長達一週以上未服用任何藥物，並徵得其同意後，由其
    服用「黃氏制咳糖漿」後予以採尿送驗，經送鑑結果，呈嗎
    啡（濃度150ng/ml）及可待因（濃度4070 ng/ml）陽性反應
    ，有本院訊問筆錄及高雄醫學大學附設中和紀念醫院99年10
    月25日報告編號0000-000號濫用藥物尿液檢驗報告各乙份在
    卷可憑（參本院卷第27頁至29頁、第48頁）。由該次檢驗結
    果可知，被告服用「黃氏制咳糖漿」後，所排放之尿液，可
    待因含量遠遠大於嗎啡，確與法務部調查局上開回函中所描
    述二成份之比例大致相符，足見被告體質並未有何異於常人
    之處，服用上開藥物後，尿液中所含可待因成份確係遠遠大
    於嗎啡之成份。惟對照其於99年2 月23日上午9 時13分許，
    受監護人所採集之尿液經送驗結果，卻未檢出可待因成份，
    有前開檢驗報告附卷可稽，顯見被告該次排放之尿液，所以
    含嗎啡陽性反應，並非服用「黃氏制咳糖漿」導致，至為灼
    然，被告辯稱係因服用「黃氏制咳糖漿」，因而尿液中含有
    嗎啡成份云云，自難採信。
  2.又被告係假釋受保護管束之人，經臺灣高雄地方法院檢察署
    觀護人於保護管束期間定期通知採尿送驗，所以有本件之採
    尿，有如前述。申言之，被告對其於何時將被採尿送驗，知
    悉甚詳，在此情狀下，為避免施用毒品遭驗出，自無可能於
    採尿前夕貿然施用毒品，故其尿液中嗎啡濃度自會低於甫施
    用之數值，乃係當然。則被告以嗎啡數值不高，辯稱未施用
    海洛因云云，亦難採信。
  (四)綜上所述，被告所辯，顯屬臨訟卸責之詞，不足採信，其施
    用第一級毒品海洛因1 次之犯行明確，應予依法論科。
二、核被告所為，係犯毒品危害防制條例第10條第1 項之施用第
    一級毒品罪。被告於施用海洛因前後，持有海洛因之低度行
    為，為施用之高度行為所吸收，不另論罪。爰審酌被告前因
    施用毒品，經觀察、勒戒及科刑判決，有前開前案紀錄表在
    卷可按，猶未戒除毒癮，再犯本件施用第一級毒品罪，足見
    其戒絕毒癮之意志不堅，未能體悟施用毒品對己身所造成之
    傷害及社會之負擔，所為顯不足取，且其犯罪後，始終否認
    犯行，未見其表達悔悟之意，於犯罪後態度部分無從為其有
    利之考量，並慮及施用毒品乃戕害自身健康，尚未直接危害
    他人等一切情狀，量處如主文所示之刑，以資懲儆。
據上論斷，應依刑事訴訟法第299 條第1 項前段，毒品危害防制
條例第10條第1 項，判決如主文。
本案經檢察官劉慕珊到庭執行職務。
中    華    民    國    99    年    12    月    20    日
                  刑事第十四庭  審判長  法  官  陳銘珠
                                        法  官  謝琬萍
                                        法  官  林揚奇
以上正本證明與原本無異。
如不服本判決應於收受送達後10日內向本院提出上訴書狀，並應
敘述具體理由；如未敘述上訴理由者，應於上訴期間屆滿後20日
內向本院補提理由書（均須按他造當事人之人數附繕本）「切勿
逕送上級法院」。
中    華    民    國    99    年    12    月    20    日
                                        書記官  何明昌
附錄本判決論罪法條：
毒品危害防制條例第10條
施用第一級毒品者，處6 月以上5 年以下有期徒刑。
施用第二級毒品者，處3 年以下有期徒刑。

司法院資訊處製作；財團法人民間司法改革基金會備份。
